最　高　行　政　法　院　判　決　　　　　　　　　九十一年度判字第一七七○號
　　上　訴　人　乙○○
　　訴訟代理人　丙○○
　　被 上訴 人　經濟部智慧財產局
　　代　表　人　甲○○
右當事人間因新型專利異議事件，上訴人對於中華民國九十年七月十八日臺北高等行
政法院八十九年度訴字第一七五四號判決，提起上訴，本院判決如左：
　　主  文
上訴駁回。
上訴審訴訟費用由上訴人負擔。
　　理  由
一、本件上訴人在原審起訴意旨略以：上訴人於八十五年十一月六日以其「平面塗裝
    機輸送台之撐板改良構造(一)」之輸送台由二鏈條相隔一預定間距，以及多數以預
    定間隔平行跨設在二鏈條間的撐板組成；特徵在於多數支撐桿分別由一桿體及一
    定位體所組成，各該定位體具有一水平開口，以側向嵌扣於撐板預定位置，底面
    設一定位件以與撐板固定於一體，而桿體設在定位體頂面等情，向被上訴人機關
    申請新型專利，經該局編為第00000000號（以下稱系爭案）審查，准予
    專利。公告期間，參加人以上訴人同日申請並經核准之第00000000號「
    平面塗裝機輸送台之撐板改良構造(二)」新型專利案（以下稱引證案）為同一創作
    ，不得重覆申請取得專利云云，對之提起異議。案經被上訴人審查，為「本案異
    議成立，應不予專利。」之審定，發給八十八年八月二十日（八八）智專（九）
    ○六○○六字第一二九一六○號專利異議審定書。上訴人不服，提起訴願、再訴
    願，遞遭駁回，遂提起行政訴訟。查原處分及一再訴願決定皆認系爭案與引證案
    為同一創作，然上訴人之所以提出二專利案之申請，係為取得二種不同技術之專
    利權；倘二案專利範圍相同，上訴人自不需重覆申請、納費；只要比對二案申請
    專利範圍第一項所述之技術特徵，即可發現系爭案主要技術特徵係關於定位體之
    固定構造，引證案則著重於桿體頂面之構造。依被上訴人機關編撰之「專利侵害
    鑑定基準」：審究一新型專利權範圍，當以申請專利範圍為準。獨立項乃作
    為專利權之效力認定基本，附屬項之權利限制條件則含有其所引用之獨立項發明
    之全部技術內容，故權利範疇較所依附之獨立項小。故縱然系爭案申請專利範圍
    第一項所述之技術亦見於引證案申請專利範圍第二項，然系爭案申請專利範圍第
    一項是獨立項，引證案申請專利範圍第二項則為依附於該案第一項之附屬項，是
    該附屬項之權利構成要件當然包括該案第一項有關支撐桿頂端之構造，從而該附
    屬項之權利效力自與系爭案獨立項之權利效力有所不同，職是，系爭案與引證案
    之專利權範疇並不相同，當非為同一之創作。綜上所述，系爭案與引證案應為不
    同創作，雖其說明書及圖示大致相同，卻不能以此即認二案保護範圍相同。被上
    訴人之處分，顯然有違專利法之規定，請判決撤銷一再訴願決定及原處分等語。
二、被上訴人以：查系爭案申請專利範圍第一項所述及之定位體構造已揭示於引證案
    申請專利範圍第二項，兩者皆敘述該定位體具有一水平開口，以側向嵌扣於撐板
    預定位置，並於其底面設一定位件以與撐板固定於一體之構造特徵；且兩案藉由
    該定位體，以達到快速簡便定位於撐板之功效亦相同；不能認為以相同之技術內
    容分別記載於不同之申請專利範圍之項次中，而逕謂二者屬不同創作，故上訴人
    之訴應不足採，請駁回其訴等語，資為抗辯。
三、原審斟酌全辯論意旨及調查證據之結果，以：按稱新型者，謂對物品之形狀、構
    造或裝置之創作或改良，為專利法第九十七條所規定，若不具創作性或改良性自
    不得申請取得新型專利。本件上訴人與系爭專利案同日申請新型專利之引證案，
    其特徵在於多數支撐桿分別由一桿體及一定位體所組成，各該桿體頂端為一錐面
    ，並具有小面積的連接面，底端結合於定位體之頂端，各該定位體橫向嵌合於撐
    板預定位置。系爭案與引證案皆是利用支撐桿之側向開口及縱向定位件，以達到
    快速嵌合定位於撐板之目的，且支撐桿之桿體頂端皆設有一錐面及平面，以降低
    與加工件底面的接觸面積，二案申請專利範圍所述之構造、目的及功效相同，係
    同一創作，被上訴人乃為系爭案異議成立，應不予專利之審定，於法並無不合。
    查專利法第一百零三條第二項既規定新型專利權範圍，以說明書所載之申請專利
    範圍為準。必要時，得審酌說明書及圖示。本件系爭案與引證案均是針對支撐桿
    之定位體及桿體所為之創作，差異僅在於申請專利範圍之獨立項及附屬項之內容
    安排及排列方式，系爭案之獨立項已完全揭示於引證案之獨立項及附屬項第二項
    ，系爭案申請專利範圍第三、四及五項相同於引證案申請專利範圍之第五、六、
    七項，系爭案之第六項已揭示於引證案之獨立項，又系爭案說明書之創作說明及
    圖式所揭示亦與引證案無異，此有上訴人向被上訴人申請專利之系爭案及引證案
    附在原處分卷可稽，足證二案之實質技術內容完全相同，亦即其新型專利權範圍
    相同，並無對物品之形狀、構造或裝置之創作或改良，依專利法第九十七條之規
    定，自難因其將相同之技術內容分別記載為不同之申請專利範圍項次，即得逕謂
    二者屬不同之創作。系爭案與引證案既為同一創作，且引證案業經准予專利，則
    原處分為本案異議成立，應不予專利之審定，於法並無不合，一再訴願決定遞予
    維持，亦稱妥適。至於上訴人稱伊若不將系爭案與引證案分成二案申請專利，則
    他人可僅就系爭案或僅就引證案另加其他方法以達到侵害上訴人之專利權一節，
    按上訴人若恐其申請之系爭案或引證案專利權之一部被侵害，應就其申請專利案
    如何涵蓋專利範圍，使其同受保護之問題，上訴人不得因恐第三人就其創作之一
    部另加其他方法使用，即將其同一創作以獨立項與附屬項倒置之方法分成二專利
    案分別提出申請。為其判斷基礎，據以駁回上訴人在原審之訴。
四、上訴意旨略謂：系爭案與引證案之申請日同為八十五年十一月六日，引證案之技
    術內容並非系爭案申請前即已見於刊物或已公開使用者、申請在先並經核准專利
    者或已陳列於展覽會者，且引證案之技術內容更非系爭案申請前既有之技術或知
    識，再者系爭案之內容亦為可供產業利用者，因此系爭案之主項特徵合於專利要
    件而為一改良創作無誤。專利法第一○三條規定，新型專利權範圍以說明書所載
    之申請專利範圍為準，故比對新型專利時，亦應以申請專利範圍之主項為主要依
    憑，再予以審究附屬項與主項之依附關係是否正確。系爭案與引證案之專利範圍
    的主項的確不同，依此觀之，系爭案與引證案實為兩個不同創作特徵之創作，而
    非為原判決中所指二案申請專利範圍所述之構造、目的及功效相同，係同一創作
    。依專利法第一○五條準用第三十一條規定申請新型專利，應就每一新型各別申
    請，是故系爭案與引證案依此一規定各別申請當無違反專利法相關規定之處。為
    此請求廢棄原判決云云。惟查系爭案申請專利範圍第一項獨立項所述之技術（支
    撐桿之定位體具有水平開口、定位體底面設有一定位件，以達快速嵌合定位於撐
    板之目的），已揭示於引證案申請專利範圍第二項（附屬項）。又該附屬項之權
    利限制條件則含有其所引用之獨立項發明之全部技術內容，故系爭案申請專利範
    圍第一項之技術已被引證案申請專利範圍第二項附屬項技術所涵蓋，故不得僅以
    系爭案、引證案申請專利範圍之獨立項不同，而據以認定兩案為不同創作。已經
    原判決敘明所依證據及心證之理由甚詳，故原審駁回上訴人之訴，核無違誤。上
    訴論旨，仍執前詞，指摘原判決違誤，求予廢棄，難認有理由，應予駁回。
據上論結，本件上訴為無理由，爰依行政訴訟法第二百五十五條第一項、第九十八條
第三項前段，判決如主文。
中　　華　　民　　國　　九十一　　　年　　　九　　　　月　　　二十七　　日
                    最 高 行 政 法 院  第 一 庭
                                審 判 長 法  官　　　黃　綠　星
                                         法  官      高  啟  燦
                                         法  官　　　蔡　進　田
                                         法  官　　　黃　璽　君
                                         法  官　　　廖　宏　明
右  正  本  證  明  與  原  本  無  異
　　　　　　　　　　　　　　　　　　　　 法院書記官　彭　秀　玲
中　　華　　民　　國　　九十一　　　年　　　九　　　　月　　二十七　　　日
